臺灣臺北地方法院民事判決　　　　　　　　　　　　　九十三年度訴字第二七０號
　　原　　　告　台北市政府財政局
　　法定代理人　甲○○
　　訴訟代理人　張世興律師
　　複代理人　　游雅鈴律師
　　被　　　告　乙○○
　　訴訟代理人　吳武川律師
右當事人間請求返還不當得利事件，本院於民國九十三年九月十三日言詞辯論終結，
判決如下：
    主      文
被告應給付原告新台幣佰零玖萬陸仟佰伍拾元，及自民國九十三年四月二十一
日起至清償日止，按年息百分之五計算之利息。
訴訟費用由被告負擔。
本判決於原告以新台幣壹佰零萬元為被告供擔保後，得假執行。但被告如以新台幣
佰零玖萬陸仟佰伍拾元為原告預供擔保，得免為假執行。
    事實及理由
一、按訴狀送達後，原告不得將原訴變更或追加他訴。但減縮應受判決事項之聲明者
    ，不在此限。民事訴訟法第二百五十五條第一項第二款定有明文。查，原告起訴
    時，原訴請被告給付相當租金之不當得利新台幣（下同）三百六十四萬三千六百
    四十四元，但經實際測量被告占有之面積後，將其聲明減縮為三百零九萬六千三
    百五十三元，自屬合法，應予准許。
二、原告主張：緣坐落台北市○○區○○段三小段五五七、五五八地號土地（下稱系
    爭土地）為台北市所有，由原告管理。被告無法律上原因，竟以其所有門牌號碼
    為西寧南路七六之二號，層次為一樓、騎樓之建物（應有部分二分之一、建號為
    萬華區○○段○○段一七八七建號），同號三、四樓之建物（應有部分二分之一
    、建號為萬華區○○段○○段七六號），及門牌號碼為臺北市○○路六三之一號
    ，層次為一樓、騎樓之建物（應有部分二分之一、層次為一樓及騎樓之房屋），
    予以占用。系爭西寧南路及成都路之建物乃一商業大樓，該大樓所佔用原告管理
    之系爭土地總面積為一百平方公尺。被告所有建物成都路六三之一號騎樓占用系
    爭五五七地號土地面積為二平方公尺，原告據此計算被告之建物與占用五五七、
    五五八地號土地建物之比例為四百分之一一八（計算式如附表一），被告既無法
    律上原因占用原告所管理之土地，原告自得依據不當得利之法律關係，訴請被告
    給付相當租金之不當得利三百零九萬六千三百五十三元。並聲明：(一)被告應給付
    原告三百零九萬六千三百五十三元及自起訴狀繕本送達翌日起至清償日止，按年
    息百分之五計算之利息；(二)願供擔保，請准宣告假執行。
三、被告則分別以下列情詞置辯，並聲明：(一)原告之訴及假執行之聲請均駁回；(二)如
    受不利判決，願供擔保請准宣告免為假執行。
（一）其就系爭土地雖無所有權，但為其上建物之所有權人，依據建築法、土地登記
      規則等相關規定，申請建築執照應備具土地權利證明文件、建築完成後申請使
      用執照應具原領之建築執照，另建物所有權第一次登記，應提出使用執照。故
      被告所有之建物，於興建之初就系爭土地應已得土地所有人同意，始得於其上
      興建房屋，否則地政機關無核發建物權狀之可能。原告當初同意提供其土地供
      興建房屋之用，而被告前手（即房屋起造人）就系爭建物又係經建物第一次登
      記取得所有權，是故非無權占有系爭土地而建造房屋，且原告幾十年來從未主
      張被告無權占用其土地，應推斷原告有表示同意房屋所有權人繼續使用土地之
      意思。
（二）被告就系爭土地並無獲有不當得利：
    1.被告只有將建號一七二三號（門牌號碼：成都路六三之一號一樓、騎樓）及建
      號一七二三號、一七八七號（門牌號碼：西寧南路七六之二號一樓、騎樓）出
      租第三人，其餘均未占用，就未占用部分並無得利可言。
    2.被告於八十五年間曾表示要將占用系爭土地之房屋贈與原告，即有任憑原告收
      回土地之意思，原告稱限於台北市市有財產管理規則，不願接受被告之贈與，
      原告所受之損害顯係自己造成，不可向被告請求。
（三）原告請求之金額過高：
      被告合法買受系爭房屋並為所有權人登記，乃相信地政機關業已查明房屋有使
      用土地建屋之權源，即便認定被告受有利益，其為不知無法律上原因受利益，
      故僅就現存之利益限度內負返還責任。又被告出租占用原告土地之房屋每月租
      金僅一萬八千元，原告主張被告獲有相當五年租金之不當得利金額為三百多萬
      ，顯不足採。
四、兩造不爭執事項：
（一）系爭土地為台北市政府所有，原告為管理機關。被告為門牌號碼為西寧南路七
      六之二號一樓騎樓、三樓、四樓建物及成都路六三之一號騎樓建物之所有權人
      。依據被告應有部分比例，其所有之建物占用系爭土地比例為四百分之一百一
      十八。
（二）系爭土地，原告於民國四十年間登記為土地所有權人，而系爭建物在四十三年
      前已有辦理保存登記。
五、得心證之理由：
    按無法律上之原因而受利益，致他人受損害者，應返還其利益。雖有法律上之原
    因，而其後已不存在者，亦同。民法第一百七十九條定有明文。被告雖不否認其
    所有之建物占用原告管理之系爭土地，但以前揭情詞置辯，故本件之爭點厥為：
    (一)被告就系爭土地是否有使用權源而不構成不當得利；(二)原告訴請本件相當租金
    之不當得利金額是否妥適。現就本件之爭點析述如后：
（一）關於被告是否無正當權源占用系爭土地，而應給付原告相當租金之不當得利之
      爭點部分：
    1.按，當事人主張有利於己之事實者，就其事實有舉證之責任，但法律別有規定
      ，或依其情形顯失公平者，不在此限，民事訴訟法第二百七十七條著有明文。
      又不當得利係以當事人之一方無法律上之原因而受利益，致他方受損害為其成
      立要件，並須就無法律上之原因，負舉證責任。而主張不當得利請求權之原告
      ，係因自己之行為致造成原由其掌控之財產發生主體變動，則因該財產變動本
      於無法律上原因之消極事實舉證困難所生之危險自應歸諸原告，始得謂平。是
      以原告對不當得利請求權之成立要件應負舉證責任，亦即原告必須證明其與被
      告間有給付之關係存在，且被告因其給付而受有利益以及被告之受益為無法律
      上之原因，始能獲得勝訴之判決。（最高法院七十八年度台上字第一五九九號
      、九十一年度台上字第一六七三號判決意旨參照）。本件原告主張被告因無權
      占有其管有土地，應給付相當租金之不當得利，係主張為「非給付型」之不當
      得利，其與一般「給付型」之不當得利有所不同，故關於舉證責任分配上即有
      別於前開最高法院關於舉證責任分配之原則。又無權占用他人之物，受利益係
      出於受益人之行為，欠缺債權、物權或其他使用收益之權利時，其受益即乏正
      當依據，無法律上原因，應構成不當得利，自不待言。本件原告主張被告所有
      之建物無權占用原告之土地，被告辯稱其係有權占有之事實，依舉證責任分配
      原則，自應由主張有權占有之積極事實之被告，負舉證之責。被告雖以系爭房
      屋係向前手所購得，並相信地政機關已查明房屋有使用土地之合法權源，自與
      一般違建不同，並非侵害原告之土地所有權，且由建築法、土地登記規則等相
      關規定，本件建物能取得建築執照、使用執照，可推得建物於興建之初就系爭
      土地應已得土地所有人同意云云。然查：
    (1)本件被告所提出之系爭建物之建物所有權狀，僅能證明其為該建物之所有權人
      ，並不足據以證明其有權使用該建物坐落之基地。又依建築法第三十條（修正
      前為十一條）之規定申請建造執照時，雖應檢具土地權利證明文件，然此項權
      利文件取得之原因多端，或係地上權或係租賃或係使用借貸不一而足。且亦可
      能有期間、使用對象之限制，均有待被告證明，故實無法僅因被告之前手得取
      得建物建造執照、使用執照，即認定其有權使用系爭土地。
    (2)被告雖聲請本院向台北市建成地政事務所（下稱建成地政所）調取系爭建物登
      記資料全卷，經該處函覆萬華區○○段○○段一七二三建號建物係判決分割由
      萬華區○○段○○段七六建號分出，該七六建號係於四十三年九月十日以該所
      收件龍山字第一二六四號登記申請按辦竣建物總登記，但前述登記案因已逾保
      存期限，業已依規定銷燬，而無從提供。此有該所九十三年八月十一日北市建
      三字第０九三三一一二三八○○號函在卷可參（見本院卷第一四一頁）。本件
      被告聲請提出資料之對象係為建成地政所，與原告台北市財政部，雖均屬台北
      市政府下之組織，但其分屬不同機關，且建成地政所係因該資料久遠而依規定
      銷燬，並非故意將證據滅失、隱匿或致被告礙難使用，自與民事訴訟法第二百
      八十二條之一規定有間，故被告辯稱得依前揭條文認定被告有權占有系爭土地
      之主張為真實，容有誤會，併此敘明。
    2.復按，已登記不動產所有人行使除去妨害排除請求權並無民法第一百二十五條
      消滅時效規定之適用，其在相當期間內未行使該權利，除有特別情事足以引起
      他人之正當信任，以為其已不欲行使權利外，尚難僅因其久未行使該權利，而
      指其嗣後行使權利係有違誠信原則（最高法院八十六年度台上字第三七五一號
      判決參照）。被告復辯稱：原告幾十年來從未主張被告無權占用其土地，應推
      斷原告有表示同意房屋所有權人繼續使用土地之意思云云。查，本件原告以土
      地所有權人之地位請求被告應返還相當於租金之不當得利，而被告並未提出原
      告有何特別情事足以引起被告之正當信任，以為原告已不欲行使權利之事實，
      以供本院參酌。且原告未向被告主張無權占用土地，或因機關本身對於其所管
      有之土地尚未為積極管理、清查遭他人占用之情形，或因內部預算經費問題無
      法立即提起訴訟請求之原因不一而足，果如原告久未行使該權利時，其向被告
      主張相當租金不當得利時，被告得援引時效抗辯，就已罹於時效部分拒絕給付
      ，揆諸前揭最高法院判例意旨，難認本件有被告所指原告已同意使用系爭土地
      ，故原告提起本件訴訟，為合法行使權利，並無違反誠信原則之情事。
    3.次按，各機關接受贈與財產，應查明產權無糾紛，始得辦理。受贈財產，除因
      使用維護所需之費用外，如需再增加負擔，得不予受贈。台北市市有財產管理
      規則第二十九條第一項定有明文可參。被告復辯稱：其在八十五年間曾表示要
      將系爭房屋贈與原告云云。然查，被告就此部分之事實除未舉證以明其說外，
      且被告所有房屋除占用原告管有之系爭五五七、五五八地號市有土地外，另使
      用訴外人仁濟醫院所有同區段五五九、五六０地號土地，建物所占有者並非僅
      包括原告管有之土地及被告自有土地。即便原告受贈被告應有部分房屋，亦無
      法為整體之規劃利用，而造成該房屋部分使用仁濟醫院所有土地，原告將增加
      負擔，原告即無可能接受被告贈與建物應有部分，被告自不得執此抗辯因原告
      自行造成損害，而認原告不得提起本件訴訟。
    4.綜上，本件被告既係無權占有原告所有上開土地，已如前述，則其獲有相當於
      租金之不當得利，並致原告受有損害，堪以認定，原告據此請求被告應給付相
      當於租金之不當得利，即屬有據。
（二）關於本件原告請求之金額是否妥適之爭點部分：
    1.復依土地法第九十七條第一項之規定，城市地方之租金，以不超過土地及其建
      築物申報總價額年息百分之十為限，而依土地法第一百零五條規定，上揭規定
      於租用基地建築房屋亦準用之，又土地法第九十七條第一項規定之土地價額係
      指法定地價而言，同法施行法第二十五條著有明文，而土地法第一百四十八條
      規定土地所有權人依土地法所申報之地價為法定地價，於平均地權條例施行區
      域，係指地政機關舉辦規定地價重新定地價時，土地所有權人在公告申報期間
      內自行申報之地價，如未於公告期間內申報地價者，以公告地價百分之八十為
      其申報地價，平均地權條例第十六條前段亦定有明文。本件系爭土地經本院勘
      驗結果，位於台北市○○○路及成都路之西門町商圈，有多家電影院、知名連
      鎖店（如全家超商、統一超商、麥當勞、肯德基、錢櫃ＫＴＶ、屈臣氏等等）
      ，商業發達，並臨近中華路、峨嵋街、武昌街、漢口街、康定路等交通要道，
      附近有西門捷運站及公車路線經過，交通十分便捷，此有現場道路交通情形照
      片附卷為證（見本院卷第八四頁至第八九頁），惟系爭被告所有之建物，其中
      西寧南路七六之二號三、四樓部分，已荒蕪許久，被告並未利用，本院衡酌前
      開情形，認原告請求相當於租金之不當得利，應以前揭土地申報總價年息百分
      五為合理。從而，原告依據不當得利之法律關係訴請被告給付自八十八年一月
      七日起至九十三年一月六日止，相當租金之不當得利，共計三百零九萬六千三
      百五十三元（計算式如附表二），為有理由，自應准許。
    2.末按，不當得利之受領人，不知無法律上之原因，而其所受之利益已不存在者
      ，免負返還或償還價額之責任。民法第一百八十二條定有明文。又民法一百八
      十二條第一項所稱所受利益已不存在者，非指所受利益之原形不存在而言，原
      形雖不存在，在實際上受領人所獲得之財產總額，現尚存在時，不得謂利益已
      不存在（最高法院四十一年台上字第六三七號判例要旨參照）。被告末辯稱：
      其為不知無法律上原因受利益，故充其量其僅就現存之利益限度即每月收受一
      萬八千元之租金內負返還責任云云。本件被告係占用原告之土地，為非給付型
      之不當得利，被告既占用原告之土地，即有減少租金之收入，其所獲得財產總
      額之增加現仍存在，故本件並無民法第一百八十二條之適用。
（三）綜上，被告所辯均不足採。從而，原告依不當得利之法律關係，訴請被告給付
      三百零九萬六千三百五十三元及自起訴狀繕本送達翌日（即九十三年四月二十
      一日）起至清償日止，按年息百分之五計算之法定遲延利息，為有理由，應予
      准許。兩造陳明願供擔保請為宣告假執行或免為假執行，經核均與規定相符，
      爰分別酌定相當之擔保金額予以宣告。
六、因本件事證已臻明確，兩造其餘主張陳述及所提之證據，經本院斟酌後，認與判
    決結果不生影響，均毋庸再予論述，附此敘明。
七、訴訟費用負擔之依據：民事訴訟法第七十八條。
中　　　華　　　民　　　國　　九十三　　年　　　九　　　月　　二十七　　日
                                        民事第四庭  法  官    黃柄縉
附表一：
（一）全部樓地板面積：系爭建物全部占用五五七、五五八土地，面積為100㎡，則
      樓地板面積則為400㎡（100㎡×4＝400㎡）
（二）被告建物之樓地板面積為：
      一樓樓地板部分：
        六三之一房屋騎樓：2㎡
        七六之二房屋一樓、騎樓：19＋1＋15＝35㎡
      三、四樓地板部分：
        七六之二建物之三、四樓：100＋100＝200㎡
總計：2＋35＋200＝237㎡，應有部分二分之一則為118㎡
附表二：
    （一）八十八年一月七日起至同年一月三十，計二十五天
          100㎡×118/400×419920×5﹪×25÷365＝42423元。
  　（二）八十八年二月一日起至九十二年十二月三十日止，計五十九個月
          100㎡×118/400×419920×5﹪×59÷12＝0000000元
    （三）九十三年一月一日起至九十三年一月六日止，計六天
          100㎡×118/400×356186×5﹪×6÷365＝8636元
    （四）總計：42423＋0000000＋8636＝0000000元
右正本係照原本作成
如對本判決上訴，須於判決送達後廿日內向本院提出上訴狀
中　　　華　　　民　　　國　　九十三　　年　　　九　　　月　　二十七　　日
                                          書記官    楊湘雯
